臺灣高等法院臺中分院民事判決　八十九年度保險上字第一一號
　　　上　訴　人　甲○○
　　　法定代理人　乙○○
右當事人間給付保險金事件，上訴人對於中華民國八十九年七月十七日臺灣彰化地方
法院八十七年保險字第一二號第一審判決提起上訴，本院判決如左：
      主      文
上訴駁回。
第二審訴訟費用由上訴人負擔。
      事      實
甲、上訴人方面：
一、聲明：求為判決：(一)原判決廢棄。(二)被上訴人應給付上訴人新台幣（以下同）一
    千萬元及自起訴狀繕本送達翌日起至清償日止，按年息百分之五計算之利息。(三)
    願供擔保請准宣告假執行。
二、陳述：除引用原判決書之記載外，補稱：
  (一)、原判決依循刑事第一審判決（原法院八十七年度訴字第二九九號）認定之理由
      以：「本件火災事故應係原告為圖詐得保險金而自行放火」，此項論斷因原審
      民刑事判決均由同一法官承審，在證據取捨及事理之推論上有強烈個人主觀之
      臆測。
  (二)、被上訴人係以刑事判決認定上訴人犯放火罪，據以依系爭保險單基本條款第四
      條所定「不保之危險事故，本公司對下列各種危險所致保險標的物的損失不負
　　　賠償責任。(一)．．．(五)要保人、被保險人或其代理人或其家屬之故意、唆使縱
　　　火．．．」，拒絕理賠。
  (三)、刑事判決所為事實之認定，於獨立民事訴訟之裁判時，本不受其拘束。
  １、第一審刑事判決理由而論述有罪證據，與刑事採證法則應採嚴格認定，並不相
      當。尚難據為被上訴人拒絕理賠理由。就刑事認定理由分述如下：
    (1)、「火災現場據勘查，有五處起火點」：此部分係根據彰化縣警局所作之目視
        判斷下之結論，縱有人為縱火之可能，但不能證明是上訴人所為，又現場有
　　　　翻箱倒櫃之痕跡，此據警員江和平在鈞院刑事庭履勘現場時已供明在卷，亦
　　　　有附刑事卷之照片可稽，現場屋後之門扇有明顯破壞之痕跡，以此跡證可知
　　　　，案發當時恐係宵小入侵行竊未果而放火洩恨，亦有可能。
    (2)、「廠房營運夜間亦無人看守」：關於此節，該廠房內置有數部車布機，並非
        僅布料，且在長達半年之租期內，上訴人除將該廠作為倉庫之用外，亦有將
        部分布料交民家作放樣之用，並非全然無營運，至夜間未置守衛乃因上訴人
        一向均門窗緊閉後始返家，且該廠鄰屋有人居住，平常人來人往，尚未聞有
        竊盜情事，貼身財物上訴人亦不放置廠內，而廠內均屬笨重物品，上訴人根
        本沒想到仍有竊賊入侵。
    (3)、「上訴人接獲屋主通知未立即到達現場」：實則屋主在案發時通知上訴人，
        上訴人當日凌晨即達現場，但當時現場情況混亂，根本沒見到屋主，直到早
        上始與警方聯絡，並積極至現場瞭解毀損情形，內心並非全然不緊張，原審
        證人即屋主黃火生豈能從外觀判斷上訴人內心之情境。
    (3)、「陳祺萬未出賣上訴人價直二千餘萬元之布料」：證人在原審傳訊第一次出
        庭時即明白表示伊有出售二千餘萬元之布料，詎於嗣後庭訊因慮及未開立發
        票有逃漏稅之刑責即避口不言及實情，其妻簡雪霞亦是避重就輕，未久二人
        即逃匿無蹤甚至改名他去，此情有陳某在原審第一次庭訊之筆錄可稽，然此
        部分之事實並不足以否認上訴人保險標的物之價值，蓋公宏公證公司已鑑識
        出布料之數量，非不可加以訪價求得其價值，公宏公證公司因囿於其屬保險
        公司之特約鑑定公司，而不願對布料之價值作鑑定。
    (4)、「投保火險為上訴人主動為之」：實則上訴人投保火險係業務員陳冠州向其
        招攬，否則豈會有陳某之名片，嗣陳某轉介中國航聯公司承保，亦經該公司
        派王佩真與上訴人訂立保險契約，在此之前更派勘查員鄭東山勘驗無誤始承
        保，上訴人又豈能以不足之布料投保高額火險。
　２、鈞院八十七年度上訴字第二五六四號刑事判決仍有判決違背法令及多處疑義。
  (四)刑事部分上訴最高法院請於到案確定前裁定停止本件訴訟程序。
  (五)損害之計算係依公宏公證公司之鑑定報告計算，上訴人損害有二千萬元，先請求
    一千萬元，有進貨憑證為據。
三、證據：除引用原審立證方法外，聲請將公宏公證公司所鑑識出布料八百四十疋及
    灰燼一百九十三堆之數量送請宏大不動產鑑定顧問股份有限公司鑑定其在八十五
    年十月間之價值。
乙、被上訴人方面：
一、聲明：求為判決駁回上訴，如受不利判決，願以現金或等值之有價證券供擔保請
    准宣告免為假執行。
二、陳述：除引用原判決書之記載外，補稱：
　(一)、本件系爭保險契約之保險標的物有二﹕(1)建築物（所有權人黃火生）保險金額
　　　二百五十萬元。(2)貨物保險金額二千萬元，就建築物部分其所有權人為黃火生
　　　，上訴人並無保險利益，是上訴人無理賠請求權，合先敘明。
  (二)、系爭保險單基本條款第四條規定「不保之危險事故」乙項規定：。「本公司對
      下列各種危險事故所致保險標的物之損失，不負賠償責任．．．．．︵五︶要
　　　保人、被保險人或其代理人或其家屬之故意，唆使縱火。」查本件上訴人就系
　　　爭保險契約為要保人兼被保險人，依下列事証判斷顯有為本案故意縱火之行為
　　　，是被上訴人應不負賠償責任。(1)火災現場係座落彰化縣和美鎮○○路○段八
　　　六巷一○六弄號、十二號、十四號廠房，十號與十二號二戶連通共同使用，其
　　　起火處有五處，一在布料倉庫東南側附近，一處在辦公室之辦公桌上，一處在
　　　茶桌旁，一處在茶桌底，一處在二樓東南側木板床，業經台灣彰化地方法院於
　　　刑事調查時至現場履勘明確，按衡諸常理，一起火處所如非經人為縱火，實不
　　　可能同時有五處的起火點，故本件火災原因顯為人為因素起火。彰化縣警察局
　　　火災原因調查報告書亦持相同見解，有該報告書及現場圖、現場照片三十幀附
　　　於台灣彰化地方法院八十六年度訴字第二九九號刑事卷內可稽。(2)證人即救火
　　　之消防隊員江和平於台灣彰化地方法院刑事案履勘現場時證稱：伊到現場時前
　　　面的鐵捲門、後面的小門也關著，只有門窗被震破，一樓的鐵門是火勢控制後
　　　才敲開的；辦公室無法進入，火滅後進入辦公室，辦公室只有煙而已，並無其
　　　他文件；救火時只有屋主、救火人員、警方人員在場，其他沒有人在場，伊有
　　　在稻田那邊救火，並無看到被告甲○○在場等語。(3)證人即另一救火之消防隊
　　　員陳一輝於台灣彰化地方法院刑事案履勘現場時亦證稱：二樓的鋁窗是被燒壞
　　　而非被伊等敲壞，二樓東南邊的房間有一獨立燃燒點，因房間內的木板被燒壞
　　　，可是通到外面的房間都沒被燒燬的痕跡，且如果由一樓延燒土二樓，也應有
　　　延燒物延燒的痕跡，而且也應是窗戶最嚴重而非木板床內部靠牆壁處燒的最嚴
　　　重，非如現場中間一個洞一個洞的燒痕，所以那是一個獨立的燃燒點等語。(4)
　　　證人製作火災鑑定報告之施貴般於本院刑事案調查時證稱：判斷本件現場有四
　　　處獨立起火點，因為現場並無互相延燒的痕跡，且無電線、化學物品等發火源
　　　，而布料倉庫的東南起火點是在後門附近等語。(5)本件火災被延燒之鄰居黃金
　　　清於警訊時指述：平常甲○○偶爾會到工廠，但未見工廠有營運情形，沒有看
　　　過員工或守衛等語。(6)屋主黃火生於警訊及刑事偵審中證稱：伊於當日凌晨一
　　　時二十分許即扣機聯絡到被告甲○○，通知他廠房失火，甲○○說一下就到，
　　　但到早上九時許才到達現場，且到現場時看起來一點也不緊張等語。(7)證人陳
　　　冠州於偵查中證稱：伊是富邦產險沙鹿分公司營業員，甲○○伊原來不認識，
　　　有次他打扣機給伊說要投保成衣險，因伊公司對火險限制較多，就婉拒了，甲
　　　○○就請伊轉介，伊就轉介中國航聯產物保險公司的業務員王佩真給他，他們
　　　並在八十五年間成立火災保險契約等語。證人王佩真亦證稱：甲○○向伊公司
　　　投保二千一百萬元火險，係陳冠州介紹的，陳冠州說甲○○先向他要保，也是
　　　由別人介紹，因他們公司之投保條件較嚴格，甲○○並沒有通過核保，才介紹
　　　給伊，伊再去找甲○○談投保事宜，本件剛開始是甲○○主動向陳冠州要保的
　　　等語。(8)上訴人於台灣彰化地方法院刑事調查中供稱：伊是透過陳冠州向中國
　　　航聯產物保險公司投保，在這之前並不認識陳冠州，只拿到他的名片而已；伊
　　　自八十五年三月十八日向黃火生承租上開廠房，同年四月就開始進貨，其間僅
　　　請過三、四個工人，但都只做一、二天就不來上班，到同年十月八日發生火災
　　　時伊都未曾出貨，火災前一天要離去時也有先巡視一遍，並將門窗關好，鐵捲
　　　門關上才離開，但上開廠房於夜間並無人看守；失火後伊接到屋主黃火生的通
　　　知有到火災現場隔著稻田在大馬路上看，之後想說沒希望了就回家等語。惟按
　　　諸一般常情，自己所有之財物，因火災而有重大損失時，均是十分痛心，並且
　　　立即趕赴現場搶救，焉有如上訴人於刑事調查時所言到現場看到熊熊大火，想
　　　說沒希望就回家之理。況上訴人亦供承上開廠房於夜間並無人看守，其所放置
　　　之布料若高達二千多萬元，焉有可能於夜間不怕有宵小侵入而無人看守之理。
　　　且火災搶救時上訴人並未到現場，係於事發後約七小時才到現場，亦經證人黃
　　　火生、江和平證稱屬實。況上訴人如非預謀何以在投保後約僅三個月即發生火
　　　災事故，且於辦公處所未置放任何文件之理？是本件火災事故顯應係上訴人為
　　　圖詐得保險金而自行放火甚明。且上訴人涉嫌故意縱火，業經台灣彰化地方法
　　　院檢察署檢察官提起公訴（八十五年度偵字第九一六六號），並經台灣高等法
　　　院台中分院刑事庭判決有罪在案，從而依上開契約規定，被上訴人就上訴人主
　　　張之損失，自不負賠償責任。
  (三)、台灣彰化地方法院刑事庭要求被上訴人指定之公證人即公宏公證有限公司會同
      上訴人等檢驗現場，以便就現場之貨物燒燬之數量及價值等作出理算報告，惟
      公宏公證公司再三要求上訴人提出相關進貨憑證及帳冊資料等未果，致無法理
      算，此有該公司八十七年三月三日函及八十七年六月十日製作之中間報告第六
　　　頁載明「由於被保險人未能提供出險時置存於倉庫內有布疋之庫存表及進貨憑
　　　證等完整之資料，故其損失金額一時尚難以預估。」可稽。是上訴人主張本件
　　　保險事故發生時之標的物價值，經公宏公證公司鑑定點算市價約合一千萬元云
　　　云，殊非實在，上訴人就損失既未能舉證，則其請求權自乏根據。
  (四)、依本件系爭系爭要保書上所記載「貨物」之「保險金額」為二千萬元，及建築
      物保險金額約定基礎為（１），即「實際現金價值基礎」，依系爭保險契約即
      商業火災保險單第二十五條規定：「一、保險標的物因承保危險事故發生所致
      之損失，本公司以該保險標的物承保危險事故發生時之實際現金價值為基礎賠
      付之。二、保險標的物之保險金額低於承保危險事故發生時之實際現金價值者
      ，本公司僅按保險金額與該實際現金價值之比例負賠償之責。三、保險標的物
      之保險金額高於承保危險事故發生時之實際現金價值者，本保險契約之保險金
      額僅於該實際現金價值之限度內為有效。但有詐欺情事時，本公司得解除契約
      ，如有損失並得請求賠償。無詐欺情事時，本保險契約之保險金額及保險費，
      均按照保險標的物之實際現金價值比例減少。」，是本件系爭保險契約乃屬不
      定值保險契約，而約定以二千萬元為最高理賠金額，非於本件保險契約成立時
      ，即已進行實物估價後始為承保。
  (五)、本件上訴人除故意縱火使保險標的物發生毀損外，並變造訴外人簡雪霞所交付
      之空白估價單，誆稱系爭建築物內有價值二千萬元之貨物之虛偽事實，向被上
      訴人公司詐騙保險金，顯有詐欺之情事。爰依系爭保險契約第二十五條第三項
      規定解除系爭保險契約，並以本答辯狀繕本送達於上訴人為解除契約之意思表
      示。
三、證據：除引用原審立證方法外，補提：聲請調閱本院八十七年度上訴字第二五六
    四號甲○○公共危險案刑事卷宗（含台灣彰化地方法院八十七年度訴字第二九九
    號刑事及偵查卷宗）。
      理      由
一、按刑事判決所為事實之認定，於獨立民事訴訟之裁判時，本不受其拘束（最高法
    院四十一年台上字第一三０七號判例參照）。本件上訴人以上訴人所犯刑事部分
    經本院判處罪刑後，上訴最高法院審理中，請求於刑案確定前裁定停止本件訴訟
    程序，依前開說明，於法不合，不應准許，合先敘明。
二、本件上訴人起訴主張：其於八十五年三月十八日起向訴外人黃火生承租門牌號碼
    彰化縣和美鎮○○路○段八六巷一０六巷十號、十二號廠房，作為成衣之加工製
    造與倉庫之用，並於同年六月十七日以之向被上訴人公司投保二千二百五十萬元
    之商業火災保險，詎料八十五年十月八日凌晨該保險標的之廠房遭不明原因焚毀
    。按依兩造訂立之保險契約第二十五條之約定，保險標的物因承保危險事故發生
    所致之損失，保險人以該保險標的承保危險事故發生時之實際現金價值為基礎，
    本件保險事故發生時之標的物價值，經公宏公證公司鑑定點算換算市價約合一千
    萬元，為此爰依保險契約之法律關係訴請被上訴人給付如訴之聲明。
三、被上訴人則以：(一)本件系爭保險契約之保險標的物有二：（１）建築物（所有權
    人黃火生）保險金額二百五十萬元。（２）貨物，保險金額二千萬元。就建築物
    部分其所有權人為黃火生，上訴人並無保險利益，上訴人無理賠請求權。(二)系爭
    保險單基本條款第四條第五款規定「不保之危險事故。本公司對下列各種危險事
    故所致保險標的物之損失，不負賠償責任。（五）要保人、被保險人或其代理人
    或其家屬之故意，唆使縱火，但被保險人之家屬非企圖使被保險標的獲得賠償金
    者，不在此限。」，上訴人就本件保險標的物（貨物部分）為要保人兼被保險人
    ，而上訴人涉嫌故意縱火，業經刑事庭判處罪刑，依上開契約規定，被上訴人就
    上訴人主張之損失，自不負賠償責任。(三)臺灣彰化地方法院刑事庭要求被上訴人
    指定之公證人即公宏公證有限公司會同上訴人等檢驗現場以便就現場貨物燒燬之
    數量及價值等作出理算報告，惟公宏公證公司再三要求上訴人能提出相關進貨憑
    證及帳冊資料等未果，致無法理算，此有該公司八十七年三月三日函及八十七年
    六月十日製作之中間報告第六頁載明「由於被保險人未能提供出險時置存於倉庫
    內有布疋之庫存表及進貨憑證等完整之資料，故其損失金額一時尚難以預估。」
    可稽。是上訴人主張本件保險事故發生時之標的物價值，經公宏公證公司鑑定點
    算市價約合一千萬元云云，殊非實在，上訴人就損失既未能舉證，則其請求權即
    乏根據。(四)系爭保險契約乃屬不定值保險契約，而約定以二千萬元為最高理賠金
    額，非於本件保險契約成立時，即已進行實物估價後始為承保。(五)本件上訴人除
    故意縱火使保險標的物發生毀損外，並變造訴外人簡雪霞所交付之空白估價單，
    誆稱系爭建築物內有價值二千萬元之貨物之虛偽事實，向被上訴人公司詐騙保險
    金，顯有詐欺之情事。爰依系爭保險契約第二十五條第三項規定解除系爭保險契
　　約，並以答辯狀繕本送達於上訴人為解除契約之意思表示等語資為抗辯。
四、本件上訴人主張：其於八十五年三月十八日起向訴外人黃火生承租門牌號碼彰化
    縣和美鎮○○路○段八六巷一０六巷十號、十二號廠房，作為成衣廠與倉庫之用
    ，並於同年六月十七日以之向被上訴人公司投保二千二百五十萬元之商業火災保
    險，迨八十五年十月八日凌晨該保險標的之廠房遭發生火災焚毀。並據提出為被
    上訴人所不爭之保險契約書、火災調查報告影本為證，此部分事實堪信為真實。
    至上訴人主張按依兩造訂立之保險契約第二十五條之約定，保險標的物因承保危
    險事故發生所致之損失，保險人以該保險標的承保危險事故發生時之實際現金價
    值為基礎，本件保險事故發生時之標的物價值，經公宏公證公司鑑定點算換算市
    價損害有二千萬元，先請求一千萬元。被上訴人則以火災係上訴人故意縱火，且
    故意變造貨物估價單，謊稱有二千萬元，詐騙保險金，爰依系爭保險契約第二十
    五條第三項規定解除系爭保險契約，並以前開情詞資為抗辯。經查：
  (一)、火災現場係座落彰化縣和美鎮○○路○段八六巷一０六弄十號、十二號、十四
      號廠房，十號與十二號二戶連通共同使用，其起火處有五處，一處在布料倉庫
      東南側附近，一處在辦公室之辦公桌上，一處在茶桌旁，一處在茶桌底下，一
　　　處在二樓東南側木板床，業經原審法院至現場履勘明確，製有刑事勘驗筆錄可
　　　憑（見原審刑事卷宗第三十、三一、二五五頁）。並經證人即救火之消防隊員
　　　陳一輝、江和平於原審法院履勘現場時，證稱：二樓的鋁門窗是被燒壞，而非
　　　被伊等敲壞，二樓東南邊的房間有一獨立燃燒點，因房間內的木板床被燒壞，
　　　可是通到外面的房間，都沒被燒燬的痕跡，且如果由一樓延燒上二樓，也應有
　　　延燒物延燒的痕跡，而且也應是窗戶最嚴重，而非木板床內部靠牆壁處燒的最
　　　嚴重，亦非如現場中間一個洞一個洞的燒痕，所以那是一個獨立的燃燒點等語
　　　（見原審刑事卷宗第三四頁）。證人即消防隊員施貴般，於原審刑事庭及本院
　　　刑事庭調查時，均證稱：判斷本件現場有四處獨立起火點，是人為，因為現場
　　　並無互相延燒的痕跡，且無電線、化學物品等發火源，而布料倉庫的東南處起
　　　火點是在後門附近（見原審刑事卷宗第一一五頁、本院刑事卷宗一第三五頁）
　　　。又本件經彰化縣警察局消防隊鑑定結果，認：「２、起火處研判：起火處經
　　　現場檢視研判有四處，一處在布料倉庫東南側附近，一處在辦公室之辦公桌上
　　　，一處在茶桌旁，一處在茶桌底下。（按彰化縣火災原因調查報告書未認定二
　　　樓東南側木板床亦為獨立起火點）３、起火原因研判：一起火處所不可能同時
　　　有四處的起火點，故本件人為因素起火的可能性較大」有彰化縣警察局火災原
　　　因調查報告書可憑（見和美分局偵查卷宗第十頁）。此外，並有現場圖、現場
　　　照片三十幀在卷可稽，足證本件火災，係由於人為縱火所引起。
  (二)、台灣彰化地方法院刑事庭要求被上訴人指定之公證人即公宏公證有限公司會同
      上訴人等檢驗現場，以便就現場之貨物燒燬之數量及價值等作出理算報告，惟
      公宏公證公司再三要求上訴人提出相關進貨憑證及帳冊資料等未果，致無法理
      算，此有該公司八十七年三月三日函及八十七年六月十日製作之中間報告第六
　　　頁載明「由於被保險人未能提供出險時置存於倉庫內有布疋之庫存表及進貨憑
　　　證等完整之資料，故其損失金額一時尚難以預估。」可稽。是上訴人主張本件
　　　保險事故發生時之標的物價值，經公宏公證公司鑑定點算市價約合一千萬元云
　　　云，自屬無據。
  (三)、上訴人主張布料是向陳祺萬買的，雖據證人陳柏仁（原名陳祺萬）於八十六年
      七月十六日，於台灣彰化地方法院刑事庭調查時，附和被告之辯詞，證稱：被
      告甲○○於八十五年四至七月間，有向伊買布，買了大約一、二千萬元云云（
　　　見刑事卷宗第一二六頁）。惟嗣於同年月二十四日即具狀表示：賣予甲○○之
　　　布料，係向桃園幼獅工業區維美公司購買，每公尺三十五元，約五萬公尺，再
　　　以每公尺四十元轉賣予甲○○，總價金為二百萬元。此買賣都是由其太太簡妙
　　　如（原名簡雪霞）接洽處理等語，並檢附出貨明細表（見原審刑事卷宗第一二
　　　九頁）。證人簡妙如亦證稱：八十五年四月間，陳金泉打電話給伊，說要買布
　　　，且說只要找人家庫存的零頭布，便宜一點的毛料就可以，並沒有指定要什麼
　　　品質、花色。伊找到維美公司有這樣的貨，約有五萬公尺，價格二百萬元，就
　　　聯絡陳金泉，陳金泉就帶甲○○來，在付二百萬元之前，於八十五年四月二十
　　　三日，先匯二十萬元給伊，因訂金太少，他就再拿五十萬元到伊開的布店給伊
　　　，伊並將布樣給他，在八十五年五月六日從維美公司出貨，當時陳金泉有帶一
　　　百三十萬元現金到維美公司交給伊，並將布料載走；在交完貨後，有一天甲○
　　　○跑來向伊說：維美公司的出貨單寫的不清楚，要伊交給他一本估價單，伊就
　　　拿一本已蓋好伊公司章的空白估價單給他，且伊公司如有出貨，估價單均是伊
　　　寫的，卷內之估價單看的出來，不是伊所寫，當時被告甲○○說是要外銷，而
　　　非是要加工等語明確（見原審刑事卷宗第一三五、一三六、一三七、二四六、
　　　二四七頁）。上訴人所提出之估價單，經與簡雪霞於八十六年八月十五日刑事
　　　庭訊問時書寫之字跡比對，由肉眼即可看出明顯不同，非同一人所寫。證人陳
　　　柏仁並提出戶名簡雪霞之土地銀行存摺影本，證明確有上開二十萬元匯款之事
　　　實。而被告於原審調查時陳稱：伊都以現金買上開價值二千萬元（嗣改稱一千
　　　七百萬元）之布料（見原審刑事卷宗第二十頁反面），與一般高額買賣，為避
　　　免風險，或預留付款之證據資料，通常都以支票支付；或以匯款方式付款之交
　　　易習慣不符，此外上訴人並未能舉證確有付款二千萬元之證據。且上訴人於八
　　　十五年十月八日火災撲滅後當日上午於和美消防分隊調查時自承：「廠房半毀
　　　約損失四十萬元、布料三十萬元，合計七十萬元」（見警訊卷宗第廿四頁背面
　　　），與上訴人所稱進貨二千萬元布料相差一千七百萬元，若上訴人確實進貨二
　　　千萬元布料，豈有於警訊時僅自承三十萬元之理，雖於本院辯稱不知警察何以
　　　會這樣寫云云，惟查筆錄經上訴人簽名捺指印，並就合計七十萬元之更改處捺
　　　指印，所辯無非事後飾詞，不足採信。自以證人陳柏仁、簡妙如之證言可採。
　　　此外上訴人並未能提出其餘進貨之證明，是上訴人上開火災現場內之布料，係
　　　以二百萬元之代價向陳柏仁夫婦購買應可認定。而因火災毀損部分，亦如上訴
　　　人於警訊時所稱僅約三十萬元之價值。
  (四)、證人即承租隔壁十四號廠房之黃金清於警訊時指述：平常甲○○偶爾會到工廠
      ，但未見工廠有營運情形，沒有看過員工或守衛等語（見警訊卷宗第三頁）。
      證人即屋主黃火生於警訊及偵查中均證稱：伊於當日凌晨一時二十分許即扣機
      聯絡到被告甲○○，通知他廠房失火，甲○○說一下就到，但到早上九時許才
      到達現場，且到現場時看起來一點也不緊張等語（見警訊卷宗第五頁、偵查卷
      宗第七、八頁）。上訴人若真係經營成衣加工，則於買進布料後必僱工積極生
      產，且經常巡視廠房。乃上訴人對於其承租之廠房、購買之布料，被火燒燬，
      毫不緊張，漠不顯關心，顯與常情有違。
  (五)、證人陳冠州於偵查中證稱：伊是富邦產險沙鹿分公司營業員，甲○○伊原來不
      認識，有次他打扣機給伊說要投保成衣險，因伊公司對火險限制較多，伊就婉
      拒了，甲○○就請伊轉介，伊就轉介中國航聯產物保險公司的業務員王佩真給
      他，他們並在八十五年間成立火災保險契約等語。證人王佩真亦證稱：甲○○
      向伊公司投保二千一百萬元火險，係陳冠州介紹的，陳冠州說甲○○先向他要
      保，也是由別人介紹，因他們公司之投保條件較嚴格，甲○○並沒有通過核保
      ，才介紹給伊，伊再去找甲○○談投保事宜，本件剛開始是甲○○主動向陳冠
      州要保的等語。
  (六)、上訴人於台灣彰化地方法院刑事調查中供稱：伊是透過陳冠州向中國航聯產物
      保險公司投保的，在這之前並不認識陳冠州，只拿到他的名片而已；伊自八十
      五年三月十八日向黃火生承租上開廠房，同年四月就開始進貨，其間僅請過三
      、四個工人，但都只做一、二天就不來上班，到同年十月八日發生火災時伊都
      未曾出貨，火災前一天要離去時也有先巡視一遍，並將門窗關好，鐵捲門關上
      才離開，但上開廠房於夜間並無人看守；失火後伊接到屋主黃火生的通知有到
      火災現場隔著稻田在大馬路上看，之後想說沒希望了就回家等語。惟按諸一般
      常情，工廠開辦，買進原料即會積極生產，何況如上訴人所稱進貨達二千萬元
      之布料，如未立即生產銷售，變現使資金回流運用，自八十五年四月進貨迄同
      年十月間發生火災約半年之久，上訴人於本院陳稱僅止於樣品打好，開始要做
      成衣等語（見本院卷第一０三頁），如利息以當時每月約二十萬元計算，損失
      之利息即達一百二十萬元，豈有正常營利性之工廠如此經營之理。況上訴人亦
      供承上開廠房於夜間並無人看守，其所放置之布料若有價值二千多萬元，焉有
      可能於夜間不怕有宵小侵入而無人看守。且自己所有之財物如確達二千萬元以
      上，因火災而有重大損失時，均是十分痛心，並且立即趕赴現場搶救，焉有如
      上訴人於刑事調查時所言，到現場看到熊熊大火，想說沒希望就回家，而未趨
      前瞭解火災原因及損失程度之理。又火災搶救時上訴人並未到現場，係於事發
      後約七小時才到現場，亦經證人黃火生、江和平證稱屬實。況如非預謀何以在
      投保後約僅三個月即發生火災事故，且於辦公處所未置任何文件之理？至上訴
      人雖以現場屋後之門扇有明顯破壞之痕跡，以此跡證可知，案發當時恐係宵小
      入侵行竊未果而放火洩恨云云，惟查上訴人如係正當營運之工廠，或多或少有
      值錢之財物，且有多達二千萬元之布料，如有宵小入侵，當有收獲，豈如上訴
      人所稱行竊未果之理。且依放火點多達五處之多，已如前述，其犯罪手法，必
　　　欲該廠全部燒毀之意圖，與宵小和屋主間並無深仇大恨，僅於任意處所放火即
　　　行離去之情形，應有不同。縱如上訴人所指有破壞之情形，亦可由上訴人自行
　　　為之，以偽裝為由外入侵之假象，自不足為上訴人有利之認定。是本件火災事
　　　故應係上訴人為圖詐得保險金而自行放火甚明。則被上訴人抗辯火災係上訴人
　　　故意縱火，自屬有據。
  (七)、又上訴人上開火災現場內之布料，係以二百萬元之代價向陳柏仁夫婦購買，而
      火災毀損部分，亦如上訴人於警訊時所稱僅約三十萬元之損害，已如前述，上
      訴人於訂立契約時以貨物保險金額為二千萬元，依本件系爭系爭要保書上所記
      載「貨物」之「保險金額」為二千萬元，及建築物保險金額約定基礎為（１）
      ，即「實際現金價值基礎」，依系爭保險契約即商業火災保險單第二十五條規
      定：「一、保險標的物因承保危險事故發生所致之損失，本公司以該保險標的
      物承保危險事故發生時之實際現金價值為基礎賠付之。二、保險標的物之保險
      金額低於承保危險事故發生時之實際現金價值者，本公司僅按保險金額與該實
      際現金價值之比例負賠償之責。三、保險標的物之保險金額高於承保危險事故
      發生時之實際現金價值者，本保險契約之保險金額僅於該實際現金價值之限度
      內為有效。但有詐欺情事時，本公司得解除契約，如有損失並得請求賠償。無
      詐欺情事時，本保險契約之保險金額及保險費，均按照保險標的物之實際現金
　　　價值比例減少。」，此有上訴人起訴所提出之火災保險單可稽（見原審卷第五
　　　頁），是本件系爭保險契約乃屬不定值保險契約，而約定以二千萬元為最高理
　　　賠金額，上訴人起訴主張貨物約一千萬元，於本院主張為二千萬元，先請求一
　　　千萬元，與前述僅向陳柏仁夫婦進貨僅二百萬元，實際損失僅三十萬元，相去
　　　懸殊，是被上訴人抗辯上訴人誆稱系爭建築物內有價值二千萬元之貨物之虛偽
　　　事實，向被上訴人公司詐騙保險金，顯有詐欺之情事，並已依保險契約第二十
　　　五條第三項規定解除契約，以答辯狀繕本送達於上訴人為解除契約之意思表示
　　　，自屬有據。
五、綜上所述，上訴人既為要保人兼被保險人，依兩造之訂立之商業火災保險單（契
    約）第四條第五款前段：本公司對要保人、被保險人或其代理人或其家屬之故意
    、唆使縱火者，不負賠償責任之約定。且上訴人有詐欺情事，被上訴人已依依保
    險契約第二十五條第三項規定解除契約，則上訴人依兩造所定保險契約請求被上
    訴人給付一千萬元及自起訴狀繕本送達翌日起至清償日止，按年息百分之五計算
    之利息，即無理由，應予駁回。其假執行之聲請亦失所依附，應併予駁回。原審
    為上訴人敗訴之判決，核無不合，上訴仍執前詞指摘原判決不當為無理由，應予
    駁回。
六、至上訴人主張刑事判決有違背法令及認定事實之疑義等語，惟刑事判決於獨立民
    事訴訟之裁判時，本不受其拘束，於本件判決不生影響。本件事證已臻明確，上
    訴人聲請鑑定布料價值亦無必要，兩造其餘攻擊防禦方法及舉證與判決結果不生
    影響，毋庸一一審究，附此敘明。
據上論結：本件上訴為無理由，依民事訴訟法第四百四十九條第一項、第七十八條，
判決如主文。
中　　　華　　　民　　　國　　九十一　　年　　 十一　　 月　　　八　　　日
~B1民事第四庭審判長法　官　黃斐君
~B2　　　　　　　　法　官　張浴美
~B3　　　　　　　　法　官　張鑫城
右為正本係照原本作成。
如對本判決上訴，須於收受判決送達後二十日內向本院提出上訴書狀，其未表明上訴
理由者，應於提出上訴後二十日內向本院提出上訴理由書（須按他造人數附具繕本）
，並繳納送達用雙掛號郵票拾份（每份拾肆元）。
上訴時應提出委任律師或具有律師資格之人之委任狀；委任有律師資格者，另應附具
律師及格證書及釋明委任人與受任人有民事訴訟法第四百六十六條之一第一項但書或
第二項（詳附註）所定關係之釋明文書影本。
~B 　 　　　　　　書記官　劉智文
中　　　華　　　民　　　國　　九十一　　年　　 十一　　 月　　 十八　　 日
附註：
民事訴訟法第四百六十六條之一（第一項、第二項）
對於第二審判決上訴，上訴人應委任律師為訴訟代理人。但上訴人或其法定代理人具
有律師資格者，不在此限。
上訴人之配偶、三親等內之血親、二親等內之姻親，或上訴人為法人、中央或地方機
關時，其所屬專任人員具有律師資格並經法院認為適當者，亦得為第三審訴訟代理人
。
                                                                        Ｂ
